臺灣高等法院臺南分院刑事判決　　　 100年度上訴字第1274號
上　訴　人　臺灣臺南地方法院檢察署檢察官
被　　　告　黃冠銘
上列上訴人因被告違反毒品危害防制條例案件，不服臺灣臺南地
方法院100年度訴字第857號中華民國100年11月8日第一審判決（
起訴案號：臺灣臺南地方法院檢察署100 年度少連偵字第41號《
原判決誤載為98年度偵字第17704 號》），提起上訴，本院判決
如下：
    主  文
上訴駁回。
    理  由
一、按依刑事訴訟法第350條、第361條、第362條、第367條規定
    ，不服地方法院之第一審判決，提起第二審上訴者，須提出
    上訴書狀，並應敘述「具體理由」，為上訴必備之程式。所
    稱具體理由，必係依據卷內既有訴訟資料或提出新事證，指
    摘或表明第一審判決有何採證、認事、用法或量刑等足以影
    響判決本旨之不當或違法，而構成應予撤銷之具體事由，始
    克相當；如未依上揭意旨指出具體事由，而僅泛言或單憑當
    事人自我說詞，指摘原判決採證認事違法、用法不當、判決
    不公、量刑過重等等，即屬未敘述具體理由，所提第二審上
    訴不合法律上之程式，得不經言詞辯論，由第二審法院予以
    判決駁回（最高法院98年度台上字第6531號刑事判決意旨參
    照）。
二、本件上訴意旨略以：原判決認定被告黃冠銘販賣第三級毒品
    三次，共三罪，並各處有期徒刑一年六月、一年十月、一年
    六月。合計被告販賣第三級毒品三次之宣告刑為四年十月，
    然原審卻僅定應執行刑有期徒刑二年六月，實屬過輕，恐有
    鼓勵多次犯罪之嫌，使國家刑罰權之刑度差距過大，不僅與
    新刑法修正後依數罪併罰處理之罪刑不相當，亦未能實現刑
    罰權分配之正義，而與刑法修正刪除連續犯之修法意旨相違
    背，亦即違反重要法律秩序之理念，已屬違反法院定刑裁量
    之內部性界限，自有定應執行刑逾越比例原則及公平原則之
    不當。爰依刑事訴訟法第344條第1項，第361 條提起上訴，
    請將原判決撤銷，更為適當合法之判決等語。
三、按數罪併罰之定應執行之刑，係出於刑罰經濟與責罰相當之
    考量，並非予以犯罪行為人或受刑人不當之利益，為一種特
    別的量刑過程，相較於刑法第57條所定科刑時應審酌之事項
    係對一般犯罪行為之裁量，定應執行刑之宣告，乃對犯罪行
    為人本身及所犯各罪之總檢視，除應考量行為人所犯數罪反
    應出之人格特性，並應權衡審酌行為人之責任與整體刑法目
    的及相關刑事政策，在量刑權之法律拘束性原則下，依刑法
    第51條第5 款之規定，採限制加重原則，以宣告各刑中之最
    長期為下限，各刑合併之刑期為上限，但最長不得逾30年，
    資為量刑自由裁量權之外部界限，並應受法秩序理念規範之
    比例原則、平等原則、責罰相當原則、重複評價禁止原則等
    自由裁量權之內部抽象價值要求界限之支配，使輕重得宜，
    罰當其責，俾符合法律授與裁量權之目的，以區別數罪併罰
    與單純數罪之不同，兼顧刑罰衡平原則。個案之裁量判斷，
    除非有全然喪失權衡意義或其裁量行使顯然有違比例、平等
    諸原則之裁量權濫用之情形，即不得任意指其為違法或不當
    （最高法院100 年台上2878號判決意旨參照）。另按量刑的
    輕重，屬事實審法院得依職權自由裁量之事項，苟已斟酌刑
    法第57條各款所列情狀而未逾越法定刑度，不得遽指為違法
    ，且在同一犯罪事實與情節，如別無其他加重或減輕之原因
    ，下級審量定之刑，亦無過重或失輕之不當情形，則上級審
    法院對下級審法院之職權行使，原則上應予尊重。
四、經查：
  (一)本件原判決認定被告有原判決事實欄所載之犯行，業已敘明
    所憑證據及認定之理由，經核並無違反經驗法則及論理法則
    。且原判決認該被告所為三次販賣第三級毒品愷他命之行為
    ，均係犯毒品危害防制條例第4條第3項之販賣第三級毒品罪
    （其各次持有第三級毒品之低度行為，分別為販賣之高度行
    為所吸收，不另論罪），而就其所確認之事實而為法律之適
    用。並就被告所為原判決附表編號1 所示與少年蔡○廷共同
    販賣第三級毒品犯行部分，依刑法第28條之規定論以共同正
    犯（並敘明被告於該次行為時尚未成年，故無兒童及少年福
    利法第70條第1 項之適用，檢察官起訴意旨認應依前開規定
    加重其刑，容有誤會）。另敘明被告於偵查及審判中均自白
    本件犯行，其所犯各罪，均應依毒品危害防制條例第17條第
    2 項之規定減輕其刑。復考量被告所犯販賣第三級毒品罪之
    法定本刑為五年以上有期徒刑之罪，減輕後為有期徒刑二年
    六月以上，惟被告販賣之對象僅有二人，販賣次數僅有三次
    ，數量亦不多，獲利有限，足見其非販賣毒品之大、中盤商
    ，就全部犯罪情節觀之，尚非重大惡極，相較於長期、大量
    販賣毒品之真正毒梟而言，其對社會秩序與國民健康之危害
    ，顯然較不成比例，倘科以減輕後最輕之有期徒刑2年6月，
    未免過苛，情輕而法重，在客觀上足以引起一般同情，難謂
    符合罪刑相當性及比例原則，且無從與真正長期、大量販毒
    之惡行區別，衡其犯罪情狀，認被告若科以減輕後最輕之有
    期徒刑二年六月，仍屬過重，故依刑法第59條規定，酌減其
    刑，並遞減之。
  (二)原審判決並審酌被告應知毒品對人體危害之鉅，猶不思警惕
    ，僅因貪圖小利，竟藉流毒他人牟取利益，戕害他人身體健
    康，且危害社會治安，惟念被告因貪慾致罹刑章，販賣之期
    間不長、販毒所賺取之金額有限、販賣之次數、數量非多，
    以其本件犯罪情節而論，惡性尚非重大不赦，兼衡被告之素
    行、智識程度、家庭經濟狀況及犯罪後態度等一切情狀，就
    被告所犯三次販賣第三級毒品罪，分別量處有期徒刑一年六
    月、一年十月、一年六月，並定其應執行刑有期徒刑二年六
    月。另就被告販賣毒品所得，依毒品危害防制條例第19條第
    1 項規定，於各罪刑項下宣告沒收之，如全部或一部不能沒
    收時，則應以其財產抵償之（其中如原判決附表編號1 部分
    ，應與共犯蔡○廷告連帶沒收，如全部或一部不能沒收時，
    則應以其財產連帶抵償之，另附表編號3 部分，被告事後並
    未收得毒品價金1000元，故不予宣告沒收）；就扣案之第三
    級毒品愷他命1包（驗餘淨重3.864公克），依刑法第38條第
    1 項第1款宣告沒收；扣案之毒品包裝袋1個，依毒品危害防
    制條例第19條第1項(前開毒品及包裝袋均僅於被告最後一次
    販賣愷他命犯行《即原判決附表編號3 》之罪刑項下宣告沒
    收之；扣案之MOTOROLA廠牌行動電話1支（序號為000000000
    000000號）及SIM卡1張（門號為0000000000號）依毒品危害
    防制條例第19條第1項規定宣告沒收。
  (三)本院經核原判決認事用法，俱無不合，並已詳細說明審酌科
    刑之理由，且未逾越法定刑度，亦未見有濫用自由裁量之權
    限，核無不當或違法之情形。揆諸前開判決意旨說明，本院
    自應予尊重。
五、上訴意旨雖謂: 原判決就被告販賣第三級毒品三次犯行，僅
    定應執行刑有期徒刑二年六月，實屬過輕，違反法院定刑裁
    量之內部性界限，逾越比例原則及公平原則云云。惟：
  (一)按數罪併罰，分別宣告其罪之刑，依下列各款定其應執行者
    ：五、宣告多數有期徒刑者，於各刑中之最長期以上，各刑
    合併之刑期以下，定其刑期。但不得逾30年，刑法第51條第
    5 款定有明文。又法律上屬於自由裁量事項，尚非概無法律
    性之拘束，在法律上有其外部界限及內部界限。前者法律之
    具體規定，使法院得以具體選擇為適當裁判，此為自由裁量
    之外部界限。後者法院為自由裁量時，應考量法律之目的，
    法律秩序之理念所在，此為自由裁量之內部界限。法院為裁
    判時，二者均不得有所踰越。在數罪併罰應定其應執行刑之
    案件，法院所為刑之酌定，固屬自由裁量事項，然對於法律
    之內、外部界限，仍均應受其拘束，最高法院著有94年度台
    非字第21號裁判要旨足供參考。從而，數罪併罰在定其應執
    行之刑之際，自應再為應執行之刑之決定，亦屬一種特別的
    量刑過程，其考量結果，並非單純表示一種數罪刑度之總和
    而已，而是再次對於同一行為人責任之檢視。相較刑法第57
    條所定科刑時應審酌之事項，此項規定係對一般犯罪行為之
    裁量而言。而合併刑之宣告，則屬一種對犯罪人本身及所犯
    之各種犯罪之綜合判斷。申言之，定執行刑之宣告，並非在
    法定範圍之內自由裁定，應注意行為人從其犯數罪所反映的
    人格特性，及考量刑法目的相關刑事政策，妥為宣告。而刑
    法的功能中，除一般預防及特別預防之外，更重要者，乃行
    為人再社會化及具體的社會保護作用，否則加諸過度之刑罰
    於被告，徒僅造成責任報應，去實現一個未知、抽象的正義
    。因此，是否為被告長期性監禁宣告的同時，應一併考量被
    告犯案情節對社會之衝擊，並注意此舉是否造成被告更生絕
    望之心理反應，使得被告之人格遭受完全性地抹滅。換言之
    ，必須考量刑罰手段之相當性，儘量選擇能使受刑人復歸社
    會生活之刑罰方法。法官無法以所謂『治亂世用重典』之理
    由，加重刑罰以圖遏止歪風，不能過度強調所謂一般預防刑
    罰目的。實則，就人性尊嚴及人權的思想而言，任何一個人
    均非他人的工具，以加重被告的刑罰作為達到阻嚇其他人犯
    罪的手段，被告已淪為教化社會大眾的工具，喪失了作為一
    個人主體性，這均與我國刑事政策之立法有違。此應為最高
    法院所揭示『內部界限』之內涵。
  (二)本件原審判決審酌被告前述犯罪情狀，而就被告所犯三次販
    賣第三級毒品罪，分別量處有期徒刑一年六月、一年十月、
    一年六月。依刑法第51條第5 款規定，應於各刑中之最長期
    （即一年十月）以上，合併之刑期（即四年十月）以下，定
    其應執行刑。本件原審判決就被告所犯前開三罪之宣告刑，
    定應執行刑有期徒刑二年六月，並無違反刑法第51條第5 款
    之外部界限。另衡諸被告現年20歲（行為時甫滿18歲，原審
    判決時僅19歲），若定以過重之應執行刑，其效用可能隨著
    長期刑之執行，等比例大幅下跌，效用甚低，對被告之教化
    效果亦不佳，尚且加重國家財政無益負擔等情，原審判決就
    被告前開三次犯行酌定其應執行之刑有期徒刑二年六月，已
    兼顧對於被告之警示及更生，且未逾越法定刑度，揆諸前開
    說明，並無違反何內部界限可言，檢察官上訴意旨復未就原
    審判決所定執行刑，違反比例、公平原則之具體事由。從而
    ，本件上訴意旨，自難有具體理由。
六、綜上所述，本件檢察官僅以前詞，針對原審法院刑罰裁量權
    行使範疇事項，泛指原審量刑及定執行刑過輕，違反內部界
    限、比例原則、公平原則云云，請求本院撤銷改判，而未就
    原審量刑及定執行刑，有何違反內部界限、比例原則、公平
    原則，提出具體事由。復未依據卷內既有訴訟資料或提出新
    事證，具體指摘或表明第一審判決有何認事採證不當或違法
    之事由，或明確指出原審所為證據證明力之判斷、推論如何
    違背經驗、論理法則。揆諸前開說明，本件檢察官上訴理由
    ，難謂係具體理由。是認本件檢察官上訴，不合法律上之程
    式，爰依刑事訴訟法第367 條前段之規定駁回檢察官上訴，
    並不經言詞辯論為之（惟原判決案由欄將起訴案號誤載為「
    臺灣臺南地方法院檢察署98年度偵字第17704 號」，應更正
    為「臺灣臺南地方法院檢察署100年度少連偵字第41號」，
    附此敘明）。
七、依刑事訴訟法第367條前段、第372條，判決如主文。
中    華    民    國   100    年    12    月    30    日
                  刑事第六庭    審判長法  官  董武全
                                      法  官  孫玉文
                                      法  官  賴純慧
以上正本證明與原本無異。
如不服本判決應於收受送達後10日內向本院提出上訴書狀，其未
敘述上訴理由者，並得於提起上訴後10日內向本院補提理由書（
均須按他造當事人之人數附繕本）「切勿逕送上級法院」。
                                      書記官  翁心欣
中    華    民    國   100    年    12    月    30    日